---
title: "TP N°1"
author: "Joaquina Altamirano y Federico Montagna"
output: html_document
---


```{r setup, include=FALSE}
knitr::opts_chunk$set(echo = TRUE)
# Cargar los paquetes necesarios acá
library(readr)
library(dplyr)
library(ggplot2)
library(presentes)
```

## Introducción

Los datos del presente informe fueron extraidos de la librería "Presentes", cuyo objetivo es poner a disposición la información oficial sobre víctimas del terrorismo de estado provista en:

http://datos.jus.gob.ar/dataset/registro-unificado-de-victimas-del-terrorismo-de-estado-ruvte  
https://www.argentina.gob.ar/sitiosdememoria/ruvte/informe  
http://basededatos.parquedelamemoria.org.ar/registros/ 

De la primera pagina surgen los datos sobre victimas del accionar represivo ilegal que figuran en el Registro Unificado de Victimas del Terrorismo de Estado (RUVTE). A partir de ella se construyeron las tablas "victimas_apodos", "victimas_con_denuncia" y "victimas_sin_denuncia".

De la segunda surge la tabla CCDyT, con la informacion de los Centros Clandestinos de Detencion y Tortura.

De la tercera surge una nueva tabla sobre victimas de Desaparicion, extraida del Parque de la Memoria.


## Exploración de los datos

```{r}
#Bases de datos disponibles
CCDyT <- presentes::centros_clandestinos_detencion
victimas_apodos <- presentes::apodos
victimas_con_denuncia <- presentes::victimas_accionar_represivo_ilegal
victimas_sin_denuncia <- presentes::victimas_accionar_represivo_ilegal_sin_denuncia_formal
victimas_pm <- presentes::parque_de_la_memoria
```


```{r}
# victimas_ con_denuncia - cuantas variables tiene, cuantas observaciones 
victimas_con_denuncia |>
  summarise(cantidad = n())
#Tiene 21 variables
```

```{r}

```


## Edad al momento de la desaparicion
```{r}

```


## Fecha de secuestro


## Fecha de asesinato o hallazgo de restos





## Hipótesis


